【裁判字號】    97,交聲,2782
【裁判日期】    971231
【裁判案由】    聲明異議
【裁判全文】
臺灣高雄地方法院交通事件裁定        97年度交聲字第2782號
原處分機關  高雄市政府交通局
法定代理人  王國材
異  議  人
即受處分人  甲○○
上列受處分人因違反道路交通管理處罰條例案件，對於高雄市政
府交通局民國97年10月27日所為之裁決（高市交裁第32-Z4C0001
27號裁決書）聲明異議，本院裁定如下：
    主  文
原處分撤銷。
    理  由
一、按受處分人不服道路交通管理處罰條例第8 條公路主管機關
    所為之處罰，得於接到裁決書之翌日起20日內，向管轄地方
    法院聲明異議，道路交通管理處罰條例第87條第1 項定有明
    文。又按道路交通案件處理辦法第13條規定：聲明異議，應
    以司法狀紙，敘述異議之理由，提出於原處分機關為之。原
    處分機關應於接受異議書狀後5 日內，將該案卷宗及有關証
    物，送交該管地方法院或其分院交通法庭。另同辦法第18條
    規定：交通法庭認聲明異議不合法律上之程式或其異議權已
    經喪失者，應以裁定駁回之，但其不合法律上之程式可補正
    者，應先定期命為補正，逾期不補正者，即予駁回。本件異
    議人即受處分人甲○○在原處分機關於民國97年11月7 日以
    郵寄方式由郵差將上開裁決書送達後之97年11月12日即以書
    面之「交通違規陳述單及查詢單」，向原處分機關陳述：因
    舉發之員警並未當場把紅單交付伊，如今收到裁決書已經過
    期需罰新台幣（下同）6 千元，懇請查明，願以最低3 千元
    罰鍰繳納等語，此有原處分機關97年12月2 日高市交裁字第
    0970056958號函所檢附該陳述單及其送達回證在卷可按（見
    本院卷第3 、5 、7 頁）。則本件受處分人於本件裁決書送
    達後，顯然已於上開法定期間，藉由上揭陳述單表示對裁決
    內容之不服意旨，雖未使用「聲明異議」之法律用語，其真
    意實為聲明異議無疑；又按聲明異議，應以司法狀紙，敘述
    異議之理由，提出於原處分機關為之，道路交通案件處理辦
    法第13條前段固定有明文，惟本件異議人雖未以司法書狀之
    格式提出聲明異議，然其既已以交通違規陳述單及查詢單之
    方式具狀表明不服裁決內容之意旨，解釋當事人之真意及考
    量訴訟經濟，應認異議人於此已合法提出聲明異議為適當，
    合先敘明。
二、異議意旨略以：異議人因舉發之員警並未當場把舉發違反道
    路交通管理事件通知單（即俗稱之「紅單」，以下簡稱舉發
    通知單）交付伊，如今收到裁決書已經過期需罰6 千元，懇
    請查明，願以最低3 千元罰鍰繳納等語，表示其對裁罰不服
    ，爰為聲明異議之意旨。
三、原處分機關係以，本件異議人於96年5 月27日22時43分許，
    駕駛車牌號碼ZI-5781 號自用小客車行經國道1 號高速公路
    北上333.5 公里處時，依規定限速為每小時100 公里，惟異
    議人以時速120 公里違規超速行駛，經內政部警政署國道公
    路警察局第四警察隊警員以雷射測速槍測得時速超速20公里
    當場攔停，並以異議人有違反道路交通管理處罰條例第33條
    第1 項第1 款規定之行為製單舉發，經原處分機關依道路交
    通管理處罰條例第33條第1 項第1 款、第63條第1 項第1 款
    （漏引第1 款），裁處異議人罰鍰6 千元，並記違規點數1
    點在案。
四、按行車速度，依速限標誌或標線之規定，道路交通安全規則
    第93條定有明文。又汽車行駛高速公路及快速公路，應依速
    限標誌指示，高速公路及快速公路交通管制規則第5 條亦有
    明文。再按汽車行駛於高速公路、快速公路或設站管制之道
    路，不遵使用限制、禁止、行車管制及管理事項之管制規則
    而行車速度超過規定之最高速限或低於規定之最低速限者，
    處汽車駕駛人3 千元以上6 千元以下罰鍰；汽車駕駛人有道
    路交通管理處罰條例第33條第1 項情形之一者，除依原條款
    處罰鍰外，記違規點數1 點，道路交通管理處罰條例第33條
    第1 項第1 款、第63條第1 項第1 款分別規定甚明。又行為
    人有本條例（指道路交通管理處罰條例）之情形者，應填製
    舉發通知單，並於被通知人欄予以勾記，當場舉發者，其通
    知聯應填記駕駛人或行為人姓名、性別、出生年月日、地址
    、身分證統一編號及車主姓名、地址、車牌號碼、車輛種類
    。被查獲之駕駛人或行為人為受處分人時，應於填記通知單
    後將通知聯交付該駕駛人或行為人簽名或蓋章收受之；拒絕
    簽章者，仍應將通知聯交付該駕駛人或行為人收受，並記明
    其事由及交付之時間；拒絕收受者，應告知其應到案時間及
    處所，並記明事由與告知事項，視為已收受，違反道路交通
    管理事件統一裁罰基準及處理細則第11條第1 項第1 款亦規
    定明確。
五、經查：
  (一)上開異議人交通違規之事實，業據證人即舉發本件交通違規
    事件之國道公路警察局第四警察隊警員洪義銘及小隊長蘇樹
    福到庭具結證述明確在卷（見本院卷第19至23頁），復為異
    議人所不爭執，此外，並有原處分機關前開函文檢附舉發違
    反道路交通管理事件通知單1 份附卷可稽（見本院卷第8 頁
    ），固堪以認定。
  (二)惟按異議人拒絕簽章者，仍應將通知聯交付該駕駛人或行為
    人收受，並記明其事由及交付之時間；拒絕收受者，應告知
    其應到案時間及處所，並記明事由與告知事項，視為已收受
    ，為前開違反道路交通管理事件統一裁罰基準及處理細則第
    11條第1 項第1 款所明定。又依內政部警政署於87年6 月11
    日曾以87警署交字第48985 號函：違反道路交通管理事件，
    違規人當場拒絕簽收通知單，執勤員警未記明其事由，多僅
    註記「拒收」或「拒簽收」，而未告知應到案日期、處所、
    違規事實及違反法條，致違規人不知應到案日期、處所、繳
    納期限等。應到案處所、日期如舉發當場未告知違規人時，
    違規人確屬無從知悉處罰內容並依限期到案。遇有拒簽情形
    時，應告知其應到案日期、處所、繳納期限等事項，並於通
    知單「移送聯」記明上述事由已告知情形，以保障違規人權
    益，並利裁罰人員參考（見本院卷第27頁）。查證人即舉發
    異議人於上揭時地違規事件而製作舉發通知單之員警洪義銘
    於本院審理時證稱：當日伊攔查異議人違規超速，因異議人
    已經拒簽，伊詢問異議人要簽收還是郵寄送達，異議人表示
    要用郵寄的，伊即以郵寄方式處理，伊有告知異議人需於15
    日內繳納罰款及應到案日期，但並未告知需至何處繳納，因
    一般違規人均知要到管轄監理站，又因目前舉發通知單均由
    委外廠商處理移送監理機關及郵寄受處分人事宜，伊以本件
    違規車輛車號查詢發現共有4 筆，其中兩筆逕行舉發有掛號
    編號，另外兩筆則無掛號編號，所以委外廠商可能有漏寄之
    情形等語（見本院卷第20、21頁），另一名現場值勤員警蘇
    樹福亦為大致相同之證述（見本院卷第22、23頁），並有證
    人洪義銘庭呈之查詢資料1 份附卷可憑（見本院卷第24頁）
    ，堪認本件既以攔查方式舉發異議人之交通違規，應屬該兩
    筆無掛號編號舉發單之情形。則舉發員警既未告知異議人應
    到案之處所，而異議人復辯稱未收到舉發通知單，且舉發單
    未於員警所承諾以郵寄方式送達舉發通知單予異議人，復無
    法舉出業已送達前開舉發通知單之證據。故本件之舉發通知
    單既未經送達於異議人，且舉發之員警僅告知異議人繳納期
    限及應到案日期，然未依上開規定及函示告知異議人應到案
    之處所，其處理送達程序尚有瑕疵之處，且致異議人未能依
    違反道路交通管理事件統一裁罰基準及處理細則第48條第1
    項規定，於期限內繳納或到案聽候裁決如異議人收受舉發通
    知單後於期限內繳納或到案聽候裁決者，依該裁罰基準表所
    示其處罰之數額應為4 千元繳納而非6 千元之遭裁罰金額。
    此外，並使異議人於未接獲舉發通知單知悉裁罰內容之前提
    下，自無以於應到案日期前陳述意見或辦理歸責事由等救濟
    權利事項，於異議人之權益顯有重大影響。
  (三)是以本件員警於攔查舉發違規行為後，既未依合法程序處理
    送達前開舉發通知單予異議人之程序，揆以上揭規定及說明
    ，原處分機關應責令舉發機關將舉發通知單合法送達予異議
    人後，再依上開裁罰基準表所列之情形予以裁罰，方為適當
    。又本件舉發通知單送達之實情，業如前述，是員警於該舉
    發通知單所填寫「當場交付」字樣（見本院卷第8 頁），顯
    與實情不符，無從採為本件事實認定之依據，附此敘明。
  (四)從而，原處分機關應送達於異議人之舉發通知單既未合法送
    達，依程序優先於實體原則，自無從因嗣後裁決機關已逕行
    對異議人合法送達裁決書，即認已經補正前開送達程序，本
    件應由原處分機關依法另行處理向異議人為送達通知單之程
    序，在未有合法送達該通知單前，原處分機關之裁決自無從
    對異議人發生效力。
六、綜上所述，本件道路交通違規事件之舉發通知單並未合法送
    達異議人，原處分機關未量酌前開舉發通知單送達投遞未果
    ，遽以援引道路交通管理處罰條例之相關規定，逕裁處異議
    人6 千元之罰鍰及記違規點數1 點，自有未恰，應由本院撤
    銷原裁決處分，另請原處分機關為適法之處理。
七、據上論斷，爰依道路交通管理處罰條例第87條第2 項、道路
    交通案件處理辦法第20條前段，裁定如主文。
中    華    民    國    97    年    12    月    31    日
                     交通法庭  法  官  林建鼎
上為正本係照原本作成
如不服本裁定，應於送達後5日內，向本院提出抗告狀。
中    華    民    國    97    年    12    月    31    日
                               書記官  林秀敏


司法院資訊處製作；財團法人民間司法改革基金會備份。
